臺灣臺北地方法院民事裁定　　　　　　　99年度家抗字第99號
抗　告　人　黃鈺華律師即被繼承人黃銘坤之遺產管理人
上列抗告人聲請解任遺產管理人職務事件，對於中華民國99年9
月30日本院99年度家聲字第749 號裁定提起抗告，本院裁定如下
：
    主      文
原裁定廢棄。
准予解任抗告人為被繼承人黃銘坤（男，民國○○年○月○○日生，
身分證統一編號：Ｚ000000000號，生前最後住所：臺北市○○區
○○路1段48號4樓）之遺產管理人職務。
選定財政部國有財產局台灣北區辦事處為被繼承人黃銘坤之遺產
管理人。
聲請及抗告程序費用均由被繼承人黃銘坤之遺產負擔。
    理    由
一、抗告人於原審聲請及抗告意旨略以：抗告人於民國97年1月3
    1日經本院以 96年度家抗字第50號裁定，選定為被繼承人黃
    銘坤之遺產管理人，就任迄今已逾 3年，因黃銘坤之債權債
    務關係龐雜，而其遺產均為不動產，且全數遭債權人扣押，
    無法啟封動用，抗告人為盡管理人之職務，已代墊可觀之管
    理費，然相關資訊仍無從取得，黃銘坤之遺產及債權人遍及
    全省，抗告人在無現金可運用下，聲請給付報酬或解任，均
    遭駁回，實已無力再代墊相關費用；又抗告人未至各地法院
    登錄律師業務，致無法執行相關之遺產管理事務，另稅捐稽
    徵機關限期抗告人繳納被繼承人黃銘坤之稅捐，否則加計滯
    納金並開啟行政強制執行，令抗告人須為管理遺產負擔稅捐
    債務及遭行政強制執行之不利益，然黃銘坤之遺產縱經處理
    亦無可資給付抗告人代墊之費用與遺產管理人報酬，抗告人
    在經濟上苦無支應，無法續行管理被繼承人之遺產；抗告人
    年歲漸長而健康狀況不如往昔，管理黃銘坤之遺產已對抗告
    人之心理造成難以負荷之沉重壓力，抗告人在無經費可供運
    用下，無力亦無意願繼續擔任黃銘坤之遺產管理人，符合非
    訟事件法第148條第3款所謂「其他重大事由」之遺產管理人
    解任事由。原裁定以無解任事由，駁回抗告人之聲請，顯有
    未洽，為此提起抗告，求為廢棄等語。
二、按法院選任之遺產管理人有：1、違背職務上之義務者。2、
    違背善良管理人之注意義務。3、有其他重大事由者。法院
    得依職權或依聲請改任之。為非訟事件法第153條第2項準用
    同法第148條所明定。又遺產管理人管理被繼承人之遺產，
    係屬委任之法律關係，而委任契約依民法第549條第1項規定
    ，不論有無報酬，或有無正當理由，均得隨時終止（最高法
    院62年台上字第1536號判例意旨參照）。
三、抗告人主張之事實，業據其提出本院96年度家抗字第50號民
    事裁定、被繼承人黃銘坤遺產現況說明、本院98年度家聲字
    第32號裁定、本院執行處通知書、台北市市稅捐稽徵處大安
    分處函、律師函、司法院少年及家事廳函、法務部函法務行
    政執行署臺北行政執行處通知為證，並經本院依職權調閱本
    院96年度財管字第19號查明，堪信為真。經查，本院於97年
    1月 31號裁定選定抗告人為黃銘坤之遺產管理人後，抗告人
    因黃銘坤之遺產無現金可資運用，均自費代墊款項進管理事
    務，然就任迄今已逾3年，卻仍無法釐清黃銘坤之債權債務
    關係，顯見管理資金之欠缺，已使抗告人推行管理事務發生
    困難，抗告人在債權人均無提供資金供抗告人處理遺產事務
    之意願下，已據本院向各債權人函查在卷，又因本身之資金
    、健康等種種因素，無繼續擔任黃銘坤遺產管理人之意願，
    聲請本院解任遺產管理人之職務，應可解為向本院為終止委
    任關係之意思表示。本院審酌選任遺產管理人處理無人繼承
    遺產事宜，旨在維護公益及被繼承人債權人之利益，此觀民
    法第1177條立法理由即明，遺產管理人因無現金可運用，又
    無力代墊管理費用，致管理事務無法順利推行運作，終將無
    法達成選任遺產管理人維護公益及債權人利益之目的，抗告
    人既已無意願續任遺產管理人，且其終止委任契約，並非無
    正當理由，實無強迫其繼續擔任遺產管理人之必要，是其主
    張有非訟事件法第148條第3款之「有其他重大事由」，並非
    無據。原審以無解任事由，駁回抗告人解任遺產管理人職務
    之聲請，尚有未洽。抗告意旨指摘原裁定不當，求予廢棄改
    判，為有理由，爰由本院將原裁定廢棄，改判如主文第二項
    所示。
四、本院解任抗告人之遺產管理人職務後，黃銘坤之遺產仍需遺
    產管理人接續進行，而遺產管理人非僅單純管理被繼承人之
    積極財產，尚包括管理被繼承人之消極財產，此觀民法第11
    48條第1項、第1179條關於遺產管理人之職務規定自明，故
    遺產管理人之職務，程序相當繁複，自應選定熟習該項作業
    者為宜。查國庫之管理機關，備有管理財產之專才，且代管
    無人繼承遺產清理事宜亦為其執掌事務，支出經費並有國家
    資源可供運用；再者，依民法第1185條規定，第1178條所定
    之期限屆滿，無繼承人承認繼承時，其遺產於清償債權並交
    付遺贈物後，如有剩餘，歸屬國庫。該歸屬國庫之遺產，應
    由管轄被繼承人住所地之地方行政官署代表國庫接收管理，
    因遺產管理人不移交遺產或因其他必要情形，提起民事訴訟
    ，亦應由此項官署代表國庫為之（司法院院字第2213、2809
    號解釋參照），本院經徵得財政部國有財產局北區辦事處（
    下稱國產局北區辦事處）之同意（見本院100年3月28日準備
    程序筆錄），爰另行選定國產局北區辦事處為黃銘坤之遺產
    管理人，續行抗告人未成完之管理事務，抗告人應於30日將
    其已執行之事務報告並移交國產局北區辦事處。爰裁定如主
    文。
中    華    民    國   100    年    4     月    22    日
                  家事法庭審判長法  官  蔡政哲
                                法  官  文衍正
                                法  官  吳素勤
以上正本係照原本作成。
如不服本裁定，僅得於收受本裁定正本送達後10日內，以適用法
規顯有錯誤為理由並委任律師為訴訟代理人，向本院提出再抗告
狀，（須附繕本一份及繳納再抗告裁判費新台幣1,000元），經
本院許可後始可再抗告。
中    華    民    國   100    年    4     月    22    日
                                書記官  郭麗琴